【裁判字號】    90,上訴,239
【裁判日期】    891228
【裁判案由】    違反著作權法
【裁判全文】
臺灣高等法院高雄分院刑事判決                      九十年度上訴字第二三九號
    上 訴 人  臺灣屏東地方法院檢察署檢察官
    上 訴 人  乙○○
    即 被 告
右上訴人等因被告違反著作權法案件，不服臺灣屏東地方法院八十九年度易字第五七
九號中華民國八十九年十二月二十八日第一審判決（起訴案號：臺灣屏東地方法院檢
察署八十九年度偵字第一五七五號、移送併辦案號：同署八十九年度偵字第四七０二
號、第四七０四號、第四七０五號、第四七０六號），提起上訴，本院判決如左：
      主  文
原判決撤銷。
乙○○共同以明知為侵害著作權之物，意圖營利而交付之方法侵害他人之著作權為常
業，處有期徒刑壹年拾月；扣案光碟壹萬零伍佰玖拾陸片（如附件一、二所示）及卡
匣壹佰伍拾片（如附件三所示）均沒收。
        事  實
一、乙○○自民國（下同）八十八年（起訴書誤載為八十九年）二月間起，以每月新
    台幣（下同）二萬八千元之代價受僱於涂聰林（另案由檢察官起訴），並與涂聰
    林共同基於販賣違反著作權法及商標法物品之犯意連絡，由涂聰林提供不詳姓名
    之人所擅自重製之遊戲軟體光碟片及卡匣，二人均明知該等卡匣係由日商．任天
    堂股份有限甲司（以下簡稱任天堂甲司）享有著作權之「ＰＯＣＫＥＴＭＯＮＳ
    ＴＥＲ」等遊戲卡匣，而光碟片係由日商．思奎爾股份有限甲司（ＳＱＵＡＲＥ
    ＣＯ．ＬＴＤ，以下簡稱思奎爾甲司）、日商．卡波光股份有限甲司（ＣＡＰＣ
    ＯＭＣＯＭ．ＬＴＤ，以下簡稱卡波光甲司）、日商．新力電腦娛甲司等甲司享
    有著作權之抓猴歷險記等遊戲軟體光碟片（各經該甲司取得我國之著作權登記及
    為在我國管轄區內首次發行，依法享有著作權之著作物），該遊戲卡匣上並冒用
    任天堂甲司產品之「任天堂」等商標專用權（如附件三所示），而光碟片透過電
    視遊戲器之執行，在電視畫面上會出現「ＰＳ設計圖」（如附件二所示），該「
    ＰＳ設計圖」係日商新力甲司享有商標專用權之商標圖樣，指定使用於電腦、錄
    有電腦程式之卡帶、磁碟及卡匣之商品，現仍在專用期間，該等商標圖樣足以對
    外表示該等卡匣及光碟片係任天堂甲司及新力甲司所生產之用意證明，為意圖欺
    騙他人，於同一商品，使用相同於他人註冊商標之圖樣商品，竟意圖欺騙他人，
    基於販賣營利之概括犯意，未得任天堂甲司及新力甲司之授權，由乙○○以每片
    三十元之代價售予不特定人及玩具模型店，涂聰林與乙○○二人均以之為業，賴
    以維生。迨於八十九年三月三日下午四時二十分許，經警在屏東縣麟洛鄉○○路
    四百五十五號「永新模型玩具店」內當場查獲乙○○駕駛涂聰林之母涂吳輕紅所
    有，車號ＹＶ－５６１８號小貨車以運送如附件一、二、三所示任天堂甲司、新
    力甲司、思奎爾甲司、卡波光甲司、可樂美甲司因在我國所享有著作權與商標權
    之非法重製軟體，共計非法重製之遊戲軟體光碟片一萬零五百九十六片（原扣得
    一萬零八百八十一片，經勘驗後，確認其中有二百八十五片為無法使用且無法辨
    識之空白光碟）及Ｇ．Ｂ卡匣一百五十片。
二、案經新力甲司、思奎爾甲司、卡波光甲司、可樂美甲司告訴及內政部警政署保安
    警察第二總隊第四大隊第三中隊移送臺灣屏東地方法院檢察署檢察官偵查起訴及
    移送併辦。
        理  由
一、訊據上訴人即被告乙○○固不諱言有於右揭時、地連續出售前揭仿冒之盜版光碟
    及遊戲卡匣，惟矢口否認有任何違反著作權法及商標法之犯行，辯稱：該扣案之
    盜版光碟及遊戲卡匣均為其自己所有，其僅係向涂聰林調週邊之產品，並沒有受
    僱於涂聰林，其從事前述販賣非法重製之遊戲軟體之行為，均與涂聰林無涉，且
    其並不知道所販賣之光碟與卡匣係仿冒品云云。惟查：
（一）日本與我國就著作權之保護雖未定立條約或協定，惟日本著作權法第六條第二
      款，有與我國著作權法第四條第一款類似之規定，亦即我國人之著作在日本最
      初發行或自發行之日起三十日之內在日本發行者，亦受該國著作權法之保護，
      此經台北駐日經濟文化代表處於八十九年十一月二十九日以日新（８９）字第
      ４６５４號函覆無誤，並有函覆之日本著作權法條文可參，是日本人之著作物
      在我國首次發行者，依我國著作權法第四條第一款之規定，亦受我國著作權法
      之保護，合先說明。而前述扣案光碟（如附件一、二所示）及卡匣（如附件三
      所示）中之遊戲軟體雖均為外國法人之著作物，然其中Ｄｒ．ＭＡＲＩＯ（Ｇ
      ＡＭＥＢＯＹ用）、ＧＯＬＦ（高爾夫球）等著作，均已應我國（舊）著作權
      法之規定，取得著作權登記之執照，此各有該著作權執照及警卷所附任天堂株
      式會社著作權明細表可稽，而前述口袋怪獸、抓猴歷險記、夢的冒險、龍騎士
      傳說等遊戲軟體，均為告訴人新力甲司等於日本首次發行後三十日內即在我國
      由出版發行之事實，亦有告訴人新力甲司等所提出英特全股份有限甲司之進貨
      單、首次甲開發行資料等附卷可證，是可見扣案之物確為告訴人等所享有著作
      權，並應依我國之著作權法保障之著作物。
（二）被告於警訊及偵查中曾自承其確係自八十八年二月間起，即以每月二萬八千元
      之薪資受僱於涂聰林，為涂聰林運送並交付涂聰林所購入之盜版光碟等物，向
      買受人收款，且警方查獲時其所駕駛之小貨車亦為涂聰林之母涂吳輕紅所有，
      交予其運送前述盜版光碟所用等情節（見警訊筆錄第一頁背面及第二頁、偵查
      卷第六頁），核與證人即涂聰林之妻謝枚君在警訊中所述情節相符，此有謝枚
      君之警訊筆錄可稽（見原審卷第七十七頁），而謝枚君為涂聰林之妻，衡情其
      自無憑白誣陷涂聰林之可能，此外並有前述涂吳輕紅所有小貨車之照片與車籍
      資料表為憑，是被告於警、偵訊中所述其係自八十八年二月間起迄為警查獲時
      為止，受僱於涂聰林，並為涂聰林運送盜版光碟，且代收貨款，而與涂聰林間
      對於上述販賣（意圖營利而交付）侵害告訴人商標權與著作權之光碟與卡匣之
      行為有犯意之連絡一節，應堪採信。
（三）扣案如附件二、三所示之光碟與卡匣中，各存有任天堂甲司、告訴人新力甲司
      所享有著作權之遊戲軟體，其中附件三所示卡匣封面與表面各有前述任天堂甲
      司所享有商標權之「任天堂」等商標；而附件二所示光碟片透過電視遊樂器執
      行，會出現前述新力甲司所享有之「ＰＳ設計圖」商標，除經告訴人之代理人
      先後分別於警、偵訊及原審審理中陳明外，並經原審會同被告及告訴代理人等
      當庭勘驗扣案光碟與卡匣無誤，有勘驗筆錄、告訴人等所提出之光碟與卡匣之
      清冊、上開扣案光碟與卡匣之照片、經濟部中央標準局商標註冊證、著作權明
      細表等物在卷可稽；而「任天堂」、「P S設計圖」之商標業經任天堂甲司、
      新力甲司分別向經濟部中央標準局取得商標專用權，指定使用於電腦、錄有電
      腦程式之磁碟、磁卡、磁帶及光碟之商品上，現仍在專用權期間內，有中華民
      國商標註冊證在卷可稽，而商標法第六條係規定：「商標之使用，係指為行銷
      之目的，將商標使用於商品或其包裝容器、標帖、說明書、價目表或其他類似
      物件上」，並非規定須將「商標使用於商品及其包裝上」，是依本條文義，只
      要商標附著之客體符合本條所列物件之一，且使用人具有行銷之目的，即符合
      所謂「商標使用」；本案查扣之如附件二、三所示之遊戲光碟、卡匣，既係由
      案外人「販賣」交付予被告，故當初仿冒商標之該案外人當然具有以之為「行
      銷」的目的，而該等卡匣、光碟軟體之包裝上，固然無使用告訴人等之商標，
      惟該等卡匣、光碟經電視遊樂器執行時，則於電視螢幕上出現告訴人等已向我
      國註冊且現仍於專用期間內之「任天堂」、「ＰＳ設計圖」等商標影像，故依
      上開規定之意旨，本案查扣之卡匣、光碟自已符合商標法上「使用」之概念，
      而由於商標係商品來源之標示，其本質上之功能即在用以識別商品，故仿冒使
      用他人之商標於該商標所註用使用之同一商品上或進而販賣該等仿冒品，除非
      有商標法第二十三條所定普通使用之情形，否則，當然屬商標專用權之侵害。
      至於侵害人於行銷仿冒品時，主觀上是否具有「使消費者誤認」之目的，在所
      不問；客觀上是否另有「搭售」侵權人所製造之自己產品，更無解於侵害商標
      專用權之罪責。更何況，由查扣之仿品外包裝觀之，其包裝紙上之遊戲名稱及
      圖樣可謂與真品完全相同，一般人若不施以特別注意，實難加以辨識，於客觀
      上已達致使消費者產生誤認之狀態，至為顯然。次按商標法第六十三條僅規定
      「明知為前條商品而販賣者」，就其文義觀之，行為人只要明知其所販賣之商
      品，係為第六十二條第一款所定使用相同或近似於他人註冊商標圖樣之同一或
      類似商品，或係第六十二條第二款之商品者，即為已足；且由商標法第六十二
      條與第六十三條之規定加以比較，第六十三條並未規定有「使人誤認或混淆商
      品」之意圖為要件，究其所以，係因商標主要在表彰商品來源，仿冒他人商標
      上即隱含有使消費者誤認商品來源之危險，故立法者認為販賣者只須其明知販
      賣之商品係仿冒他人商標之商品而仍加以販賣，行為本身即應加以非難，不能
      僅以被告販賣仿品價格與真品卡匣、光碟之販售價格差別甚大，購買者應知並
      非真品，即認定被告並無欺騙他人之意圖，致法律對於商標專用權之保護因取
      決於販賣場所及價格之高低而形同具文，有違立法之本意。況被告向不詳姓名
      者大量販入，而以每片三十元之低價出售予他人，顯然對於其所購入之遊戲軟
      體光碟片與卡匣係仿冒品有所認知，否則若前述之遊戲光碟與卡匣均為正品（
      即合法之著作物），衡之一般市場行情，其價格顯然不菲，不可能僅有每片三
      十元之低價，此為眾所週知之事，被告辯稱其並不知該等光碟片與卡匣係仿冒
      品，顯係事後卸責之詞，不足採信。
（四）次按刑法上所謂之常業犯，指反覆以同種類行為為目的之社會活動之職業性犯
      罪而言，至於犯罪所得之多寡，是否恃此犯罪為唯一之謀生職業，則非所問，
      縱令兼有其他職業，仍無礙於常業犯罪之成立，最高法院八十五年台上字第五
      一○號著有判例；本件被告係自八十八年二月間起，迄八十九年三月三日為警
      查獲時，以每月二萬八千元之代價受僱於涂聰林，長期從事前述意圖營利而交
      付侵害著作權之物與販賣仿冒商標商品，並於前述時間一次為警查獲一萬餘片
      之侵害著作權光碟與卡匣之事實，已如前述，以其等從事此等行為時間之長，
      所販賣侵權光碟與卡匣數量之鉅，顯係反覆實施該社會活動為職業，並賴以維
      生，可見被告與涂聰林均係基於常業之犯意而為上述犯行。
（五）綜上所述，被告與涂聰林均犯有前述販賣仿冒商標商品及意圖營利而交付侵害
      他人著作權之物之行為，本件事證明確，被告犯行洵堪認定。
二、核被告乙○○販賣如附件一、二、三所示盜版遊戲光碟片及卡匣之所為，係犯著
    作權法第九十四條之以犯同法第九十三第三款，同法第八十七條第二款之明知為
    侵害著作權之物，意圖營利而交付，侵害他人之著作權為常業罪，甲訴人認係犯
    同法第九十一條之以其他方法侵害他人之著作財產權罪，容有誤會，惟與本院所
    認定之社會基本事實仍屬同一，應由本院逕行變更起訴法條並予審判，其以一行
    為侵害日商任天堂甲司、日商新力甲司、思奎爾甲司、卡波光甲司、可樂美甲司
    之著作財產權，為想像競合犯，應依刑法第五十五條之規定，從情節較重者處斷
    ；又「任天堂」等及「P S設計圖」之商標圖樣，係相關大眾所共知之世界著名
    商標圖樣，且上開商標圖樣業經任天堂甲司及新力甲司向經濟部中央標準局註冊
    取得商標專用權，自應受我國商標法之保護，被告明知如附件二、三所示之仿冒
    遊戲光碟片及卡匣係意圖欺騙他人於同一商品使用相同於他人註冊商標圖樣之仿
    冒商品，竟意圖營利，連續販入出售，核其此部份所為，係犯商標法第六十三條
    販賣仿冒他人商標之商品罪，其先後多次犯行，時間緊密，所犯構成要件相同之
    罪名，顯係基於概括犯意為之，為連續犯，應依刑法第五十六條規定以一罪論，
    被告與涂聰林間，就前述犯行，有犯意連絡及行為分擔，皆為共同正犯；又其以
    一販賣行為犯上開二罪，並侵害告訴人等之著作權及商標權等數法益．應依想像
    競合犯規定從一重之著作權法第九十四條處斷，甲訴意旨認應分論併罰，尚有未
    洽；至告訴意旨另以被告所為，尚涉犯有刑法上之行使偽造私文書罪一節，惟按
    刑法上行使偽造文書罪之成立，必須行為人對於所使用之偽造文書，有積極主張
    其內容為真實之意思為構成要件，是若行為人並無此犯意與行為，自不負行使偽
    造私文書之罪責（最高法院七十八年度台上字第五三一七號判例參照）；扣案之
    如附件一、二、三所示仿冒光碟片及卡匣透過遊戲機器之執行雖有任天堂及告訴
    人等之授權字樣文字出現，然其內容並非出於被告所偽造，且被告係販賣仿冒品
    ，並無向購買者主張「授權字樣」等文書內容為真正之行為，無行使偽造私文書
    之犯意，尚難論以行使偽造私文書罪責，併此敘明。
三、原審予以論罪科刑，固非無見，惟查（一）被告乙○○尚有違反商標法第六十三
    條之犯行，已如前述，原審未載明被告究係侵害任天堂甲司及告訴人新力甲司之
    何項商標專用權，亦未載明被告係以何種方式侵害任天堂甲司、新力甲司之商標
    專用權，尚有未合。（二）被告與涂聰林間，就前述犯行均有犯意連絡及行為分
    擔，已如前述，原審於主文欄中漏未載述「共同」二字，亦有未合；被告上訴意
    旨，否認犯罪，雖無理由，惟甲訴人上訴意旨，指摘原判決不當，為有理由，自
    應由本院將原判決予以撤銷改判；審酌被告尚無前科，素行良好，其僅係受僱於
    涂聰林，銜涂聰林之命為涂聰林運送前述盜版之光碟等物、犯罪期間長逾一年，
    所非法販賣之侵害他人著作權與商標權之物數量非少，嚴重破壞前述外國法人之
    財產法益及我國之國際形象，及犯罪後之態度等一切情狀，仍如原審量處有期徒
    刑一年十月。扣案如附件一所示光碟計九千三百零八片（原扣得一萬零八百八十
    一片，經勘驗後，確認其中有二百八十五片為無法使用且無法辨識之空白光碟片
    ，另附件二所示違反商標法之光碟一二八八片，均應予扣除），均為共犯涂聰林
    所有，且係供犯本罪所用之物，已據被告、證人謝枚君及告訴代理人等陳明在卷
    ，均應依刑法第三十八條第一項第二款之規定宣告沒收。如附件二所示之仿冒遊
    戲光碟片計一千二百八十八片，如附件三所示一百五十片仿冒遊戲卡匣，係被告
    觸犯商標法第六十三條之罪所販賣之商品，應依商標法第六十四條之規定宣告沒
    收。
據上論結，應依刑事訴訟法第三百六十九條第一項前段、第三百六十四條、第二百九
十九條第一項前段、第三百條、著作權法第八十七條第二款、第九十三條、第九十四
條、商標法第六十三條、第六十四條、刑法第十一條前段、第二十八條、第五十五條
第五十六條、第三十八條第一項第二款，判決如主文。
本案經檢察官陳惠珠到庭執行職務。
中    華    民    國         九十       年      三      月    二十二    日
                              臺灣高等法院高雄分院刑事第七庭
                                  審判長法官  王光照
                                        法官  黃仁松
                                        法官  黃憲文
右正本證明與原本無異。
如不服本判決，應於判決送達後十日內向本院提出上訴狀，其未述理由者並應於提
出上訴狀後十日內向本院補提理由書（應附繕本)。
                                      書記官  黃玉珠
中    華    民    國         九十       年      三      月    二十三    日
附錄：本判決論罪科刑法條：
著作權法第八十七條第二款
有下列情形之一者，除本法另有規定外，視為侵害著作權或製版權：
二、明知為侵害著作權或製版權之物而散布或意圖散布而陳列或持有或意圖營利而交
    付者。
著作權法第九十三條
有下列情形之一者，處二年以下有期徒刑，得併科新台幣十萬元以下罰金：
一、侵害第十五條至第十七條規定之著作人格權者。
二、違反第七十條規定者。
三、以第八十七條各款方法之一侵害他人之著作權者。
著作權法第九十四條
以犯第九十一條、第九十二條或第九十三條之罪為常業者，處一年以上七年以下有期
徒刑，得併科新臺幣四十五萬元以下罰金。
商標法第六十三條
明知為前條商品而販賣、意圖販賣而陳列、輸出或輸入者，處一年以下有期徒刑、拘
役或科或併科新臺幣五萬元以下罰金。
                                                                      Ｈ


司法院資訊處製作；財團法人民間司法改革基金會備份。
